【裁判字號】    98,簡上,181
【裁判日期】    990526
【裁判案由】    返還借款
【裁判全文】
臺灣臺南地方法院民事判決             98年度簡上字第181號
上  訴  人  甲○○
被 上訴 人  丙○○
上列當事人間請求返還借款事件，上訴人對於中華民國98年10月
21日本院臺南簡易庭98年度南簡字第963號判決提起上訴 ，本院
於民國99年5月12日言詞辯論終結，判決如下：
    主      文
上訴駁回。
第二審訴訟費用新臺幣柒仟貳佰柒拾伍元由上訴人負擔。
    事實及理由
一、被上訴人起訴主張：
  (一)上訴人於民國95年5月間向其借款新臺幣（下同） 50萬元
      ，被上訴人並依上訴人指示匯款至訴外人乙○○之帳戶內
      ，兩造未約定利息 ，亦未約定清償期。嗣被上訴人97年5
      月間因身體不適，需支付醫療費用，乃向上訴人催討上開
      借款；上訴人於97年5月3日、97年5月10日分別償還3萬元
      及25,000元， 並承諾剩餘款項將於97年5月31日支付，惟
      屆期未依約還款 。被上訴人曾於97年8月10日22時向上訴
      人以手機簡訊催討 ，上訴人則回覆會於8月底交被上訴人
      一筆錢，被上訴人為確認簡訊中所提及之還款金額多寡，
      再度以電話聯繫上訴人 ，上訴人於電話中答稱將於8月底
      返還30萬元，此與手機簡訊之內容完全相符，足證上訴人
      確有向被上訴人借用50萬元無疑。惟被上訴人一再藉詞拖
      推，被上訴人乃於98年6月4日再度發函催告，惟至今仍未
      獲償付，爰依消費借貸之法律關係訴請上訴人返還餘欠44
      5, 000元，及自起訴狀繕本送達翌日起至清償日止，按週
      年利率百分之五計算之利息等語。
  (二)對上訴人抗辯之陳述：
    1.借款當時，是上訴人拿著乙○○的存摺並寫下帳戶，要求
      被上訴人匯款至乙○○帳戶中。被上訴人並不認識乙○○
      ，所匯款項也非作為投資之用。且乙○○的戶籍地就設在
      上訴人的公司，足見其二人關係斐淺。
    2.上訴人於97年5月3日給付被上訴人3萬元、97年5月10日給
      付25,000元，實係返還借款。若上訴人謂其因受被上訴人
      脅迫而方支付金錢之情節屬實，則被上訴人顯已觸犯刑法
      恐嚇取財罪，應避之唯恐不及，怎敢於原審時自承已兩次
      收受上訴人支付之金錢？之前因為上訴人避不見面，被上
      訴人曾有一次和朋友去他辦公室找他，另於原審最後一次
      言詞辯論庭後，被上訴人順便繞道上訴人辦公室去，詢問
      上訴人為何不出庭，並無強押或恐嚇上訴人。上訴人事務
      所外面有數支監視器錄影，如有恐嚇威脅之事，上訴人必
      有證據可以提出。且若被上訴人意圖脅迫上訴人，於今怎
      容許其提起上訴及出庭？況且，上訴人於原審若遭脅迫，
      尚可提出答辯狀為己辯解，竟捨此而不為，顯係認為被上
      訴人於原審起訴並無勝訴可能而不予理會。
    3.從兩造間之簡訊及電話錄音內容觀之，被上訴人表示接受
      化療需醫療費，請求上訴人返還借款；上訴人則表示待銀
      行貸款下來後即匯入被上訴人之帳戶等語，被上訴人還向
      上訴人致謝，雙方語氣祥和，毫無脅迫恐嚇取財字眼。
  (三)爰聲明：上訴駁回。
二、上訴人則以：
  (一)被上訴人於95年5月間 ，向上訴人表達有50萬元之資金想
      找機會投資，上訴人遂告知乙○○在買賣房地產，可和乙
      ○○投資，被上訴人即匯款至乙○○處參與投資；然乙○
      ○後來投資失敗，被上訴人怪罪上訴人介紹乙○○給伊，
      認上訴人理應負連帶責任，遂三番兩次找人強押要脅上訴
      人，迫討金錢，上訴人迫於無奈，遂曾支付兩次金錢，後
      來被上訴人又夥同另兩名不知名人士欲強押上訴人時，上
      訴人揚言報警，被上訴人找來之同夥遂不敢再繼續押人，
      上訴人於一審時未出庭，完全是懼怕被上訴人，因被上訴
      人揚言派人在法院堵人，上訴人並不知本院會相信被上訴
      人一面之辭而判決上訴人敗訴。系爭借款並非上訴人所借
      ，亦非匯給上訴人，錢是匯給訴外人乙○○，被上訴人應
      證明上訴人有取得借款。
  (二)被上訴人所提出之簡訊及電話錄音譯文係於幾十通電話中
      斷章取義。上訴人雖有在電話裡表示要還被上訴人錢，但
      那是因為被上訴人認為上訴人應負介紹乙○○給伊投資的
      責任。又因為上訴人向乙○○要錢時，乙○○表示有一筆
      錢要給上訴人，所以上訴人才在電話和簡訊中答應被上訴
      人要還錢。
  (三)並聲明：原判決廢棄，被上訴人原審之訴及假執行之聲請
      均駁回。
三、下列事實為兩造所不爭執：
  (一)被上訴人於95年6月15日將500,000元匯入訴外人乙○○華
      南商業銀行南都分行之帳戶中。
  (二)上訴人曾分別交付3萬元及25,000元予被上訴人。
  (三)兩造間曾於電話中有原審卷第18、19頁錄音譯文所示之通
      話內容。
  (四)兩造間曾以原審卷第25、26頁所示之簡訊聯絡。
  (五)被上訴人於98年6月4日以存證信函要求上訴人返還445,00
      0元之借款。
  上開事實，並有匯款申請書1紙（原審卷第22頁）、手機簡訊
  照片4紙（原審卷第25、26頁）、存證信函1紙（原審卷第22之
  1、23頁）在卷可稽，堪信為真實。
四、得心證之理由：
  (一)按當事人主張有利於己之事實者，就其事實有舉證之責任
      ，民事訴訟法第277條前段定有明文 。原告對於自己主張
      之事實已盡證明之責後，被告對其主張於抗辯之事實，並
      無確實證明方法或僅以空言爭執者，當然認定其抗辯事實
      之非真正，而應為被告不利益之裁判；另各當事人就其所
      主張有利於己之事實，均應負舉證之責，故一方已有適當
      之證明者，相對人欲否認其主張，即不得不更舉反證（最
      高法院18年度上字第1679號、19年度上字第2345號判例參
      照）。次按民法第477條第1項所稱之消費借貸契約，係以
      借貸意思表示互相一致及金錢之交付為其成立要件，如貸
      與人能就上開借貸發生所需具備之要件證明之，應認有金
      錢借貸關係存在。復按證明應證事實之證據資料，並不以
      可直接單獨證明之直接證據為限。凡先綜合其他情狀，證
      明某事實，再由某事實為推理，資以證明應證事實，該證
      明某事實之間接證據，亦包括在內。又主張法律關係存在
      之當事人，固應就該法律關係發生所須具備之特別要件，
      負舉證之責任，惟此特別要件之具備，茍能證明間接事實
      ，且該間接事實與要件事實間，依經驗法則及論理法則已
      足推認其因果關係存在者，自無不可，非以直接證明要件
      事實為必要（最高法院85年度台上字第856號 、91年度台
      上字第2578號、92年度台上字第1971號判決參照）。本件
      被上訴人依消費借貸之法律關係，主張上訴人應返還借款
      445,000元， 自應先就兩造間成立消費借貸之要件事實負
      舉證之責，惟縱然無法提出直接證據，若其所提出之間接
      證據，足以證明客觀事實，然後得以推認兩造間確有消費
      借貸關係存在，依據上開說明，亦非法所不許。合先說明
      。
  (二)本件被上訴人就其與上訴人間之借款事實，業據提出兩造
      間之簡訊、電話錄音譯文及匯款50萬元至乙○○帳戶之匯
      款申請書為證，經查：
    1.兩造間之簡訊及電話錄音譯文內容如下：
      (1)簡訊部分（原審卷第25、26頁）：
        「（被上訴人傳送予上訴人）之前請教官轉達，你說到
        七月底就會還我，怎麼都沒給我消息，我最近身體不好
        ，正在接受化療，需要大筆醫藥費，剩下四十四萬五千
        不要再拖了，兩年了，無條件借給你，請你給我肯定答
        覆，讓事情圓滿解決」；「（上訴人傳送予被上訴人）
        熊教官是7月來找我，我跟他講8月，月底我會交妳一筆
        錢」（此封簡訊標記時間為97年8月10日22時20分）。
      (2)電話錄音譯文（原審卷第18、19頁）：
        「被上訴人：甲○○嗎？
          上 訴 人：那位？
          被上訴人：我丙○○啊！
          上 訴 人：哦！
          被上訴人：你說一筆錢是多少？
          上 訴 人：三十吧！
          被上訴人：三十哦！那真的很感謝你啦！我真的沒辦
                    法，因為我一個月要十幾萬的醫療費。那
                    你幾號方便？
          上 訴 人：大概月底吧！如果提早出來我會匯過去。
          被上訴人：匯過來哦？我給你的帳號你不是丟了嗎？
          上 訴 人：我去找看看，沒有的話再問你。
          被上訴人：你會打給我？
          上 訴 人：傳簡訊的。
          被上訴人：哦！那你會打給我嗎？
          上 訴 人：會。
          被上訴人：哦！好啦！那真的再麻煩你了。
          上 訴 人：好，好，好。」
    2.綜觀上開簡訊及電話錄音內容，被上訴人所傳之簡訊中「
      …剩下四十四萬五千不要再拖了，兩年了，無條件借給你
      …」等語，已指明被上訴人所催討欠款之對象確係上訴人
      無疑，而上訴人所傳簡訊亦係針對被上訴人先前簡訊中「
      催討四十四萬五千元」之內容為回覆，均無任何提及乙○
      ○之處，自難有斷章取義之可能；而兩造於電話中所談論
      之「一筆錢之金額」、「還款時間」、「醫療費用」等語
      ，係接續簡訊內容而來，所用語句亦無跳脫、拼接之處，
      上訴人復未就上開簡訊及電話錄音內容有何省略或擷選情
      形為具體陳述，且已於本院審理時自承上開簡訊、電話譯
      文內容正確（本院卷第21頁背面、第22頁），是上訴人辯
      稱上開簡訊及電話錄音內容係被上訴人斷章取義而來云云
      ，尚難採憑。
    3.上開簡訊及電話譯文，雖非得證明兩造間消費借貸關係之
      直接證據，惟倘非上訴人確曾向被上訴人借款而未為清償
      ，當無於被上訴人向之催討債務時，與被上訴人約期履行
      並表明可償還金額之理；復佐以上訴人自承曾清償被上訴
      人55,000元之事實，且竟能提出本院民事執行處寄予執行
      債務人乙○○之拍賣通知，而上開拍賣通知附表關於執行
      標的不動產使用情形載明「…另本院執行人員98年10月16
      日現況調查時，據在場人甲○○稱：因一樓有夾層，編號
      1建物現應為5樓，已隔成四間……是債務人（即乙○○）
      出租，由其代為處理…」等語，足見上訴人於98年10月間
      ，仍為乙○○管理出租房屋，其等間之關係匪淺可見一斑
      ，則上訴人向乙○○借用帳戶使用，亦在情理之中。是被
      上訴人主張係依上訴人之指示方將借款匯入乙○○帳戶乙
      節，即非全然無憑。是以，本院認被上訴人所舉證據，已
      達相當證明之程度，足以推認兩造間確有本於消費借貸關
      係之借款事實。則依前揭法條、判例意旨所揭櫫之舉證責
      任法則，自應由上訴人對其所抗辯之事實更舉反證。
    4.本件上訴人固辯稱伊僅係介紹被上訴人向乙○○投資，上
      開50萬元係被上訴人交付乙○○之投資金，嗣後被上訴人
      因乙○○投資失利遷怒於伊，偕同不明人士對伊恐嚇要脅
      ，伊迫於無奈始兩次交付金錢予被上訴人；係因乙○○有
      說要給錢，伊才會於簡訊、電話中表示要還被上訴人錢云
      云。惟查：上訴人所提出之前揭拍賣通知書，充其量僅能
      證明乙○○所有之不動產有遭拍賣之事實，尚無從證明乙
      ○○有從事房屋投資，或被上訴人有向乙○○投資等事實
      ，自無法據以為有利上訴人之認定。又上開簡訊中被上訴
      人所請求金額為445,000元，已扣除上訴人自承已給付之5
      5,000元， 足見上訴人交付55,000元予被上訴人之時間係
      在上開簡訊發送時間即97年8月10日之前 ；另上訴人於本
      院審理時陳稱：「（問：上訴人有無曾經在電話裡面說要
      還被上訴人錢？）我有在電話裡面說要還她錢，因為之前
      是我介紹被上訴人向乙○○投資，被上訴人認為我應該要
      負這個責任，我本來要幫被上訴人處理，但是我找乙○○
      他已經跑路了，因為被上訴人一直找人來威脅我，我迫於
      無奈只好說要還錢」（本院卷第21頁背面）、「（問：被
      上訴人何時強押你討錢？）時間我沒有記，但我記得是98
      年間有兩次，她找她兩個男的朋友來強押我，我沒有記他
      們的樣貌，也沒有報警，因為那時我跑掉了，他們是在我
      公司的門口強押我。有一次公司的助理有看到。我有跟那
      些人講，要處理這件事情就上法院訴訟。被強押的事情是
      在傳簡訊及打電話之後」（本院卷第34頁背面）等語。如
      上訴人所辯關於因遭被上訴人強押威脅始承諾為乙○○還
      款之情節為真，則其既係於98年間始遭恐嚇脅迫，何以在
      97年 8月10日前即願自行支付被上訴人55,000元而為他人
      清償債務？又上訴人具有地政士資格，且開設宏紀地政士
      事務所執業，此有地政士開業資料1紙附卷可證（ 原審卷
      第27頁），屬具有相當法律常識之人，如確有遭強暴脅迫
      之侵害，復有目擊證人可舉，何以竟未報警究辦，反予以
      姑息，徒令自己背負不明債務，且陷自身安全於險地？再
      者，如被上訴人確有對上訴人施以不正手段以逼迫上訴人
      承擔乙○○之債務，又何需於上開簡訊及電話錄音中對上
      訴人懇陳己身病痛以求儘速獲償？復參以上訴人於上訴理
      由中所陳「被上訴人怪罪上訴人介紹乙○○給她理應負連
      帶責任，遂三番兩次找人強押追討金錢，上訴人迫於無奈
      遂曾支付兩次金錢」等語（本院卷第6頁），顯係主張受
      有脅迫後始交付金錢；則上訴人所辯非但有前揭諸多不合
      常情之處，且對於受脅迫之時點為何，前後陳述已相矛盾
      ，顯係臨訟卸責之詞，不足採信。
  (三)復按消費借貸未定返還期限者，借用人得隨時返還，貸與
      人亦得定1個月以上之相當期限催告返還。民法第478條後
      段定有明文。 所謂貸與人得定1個月以上之相當期限催告
      返還，非謂貸與人之催告必須定有期限，祇須貸與人有催
      告之事實，而催告後已逾1個月以上相當期限者 ，即認借
      用人有返還借用物之義務。本件被上訴人向上訴人請求之
      前開金額，並未定有給付之期限，惟其既於98年6月4日以
      存證信函催告上訴人返還借款，距本件起訴狀繕本送達上
      訴人之翌日即98年7月30日，已逾1個月以上，則被上訴人
      請求上訴人應給付自98年7月30日 ，按法定週年利率百分
      之五計算之遲延利息，核與上開規定並無違背，洵屬正當
      ，應予准許。
五、綜上所述，被上訴人對於交付借款50萬元以上訴人，現尚餘
    445,000元未獲償之事實 ，已盡舉證之責，而上訴人未能就
    其所辯更舉反證以實其說，則被上訴人起訴請求上訴人返還
    445,000元及自98年7月30日，按法定週年利率百分之五計算
    之遲延利息，為有理由，應予准許。原審所為判決，於法並
    無違誤。上訴意旨指摘原判決不當，求予廢棄改判，為無理
    由，應予駁回。
六、本件事證已臻明確，兩造其餘攻擊防禦方法及舉證，經審酌
    均於判決結果無影響，爰不一一論述，附此敘明。
七、按訴訟費用，由敗訴之當事人負擔；法院為終局判決時，應
    依職權為訴訟費用之裁判。 民事訴訟法第78條、第83條第1
    項前段、 第87條第1項分別定有明文。查本件訴訟標的金額
    為445,000元，應徵之第二審裁判費為7,275元，應由敗訴之
    上訴人負擔，爰確定如主文第二項所示。
八、據上論結，本件上訴為無理由，依民事訴訟法第436條之1第
    3項、第450條、第78條、第87條第1項，判決如主文。
中    華    民    國    99    年    5     月    26    日
                  民事第三庭    審判長法  官  杭起鶴
                                      法  官  林福來
                                      法  官  張玉萱
以上正本證明與原本無異。
不得上訴。
中    華    民    國    99    年    5     月    26    日
                                      書記官  張晶瑩

司法院資訊處製作；財團法人民間司法改革基金會備份。
